【裁判字號】    91,訴,3269
【裁判日期】    920905
【裁判案由】    清償借款
【裁判全文】
臺灣高雄地方法院民事判決  九十一年度訴字第三二六九號
    原      告  丙○○
    訴訟代理人  康進益律師
                王國論律師
                黃崑山
    被      告  乙○○
右當事人間清償借款事件，經本院於民國九十二年八月二十二日言詞辯論終結，判決
如左：
    主    文
原告之訴及假執行之聲請均駁回。
訴訟費用由原告負擔。
    事    實
甲、原告方面：
  一、聲明：
    (1)被告應給付原告新台幣（下同）一百八十萬元，及自民國八十五年三月二十八
      日起至清償日止，按年息百分之五計算之利息。
    (2)訴訟費用由原告負擔。
    (3)願供擔保，請准為假執行之宣告。
  二、陳述：
    (1)被告於八十三年九月間向原告借款三百五十萬元，原始計息方式係依民間借款
      設定二成方式先予扣除，另為逃避利息，將利息改為違約金，實借出本金三百
      十六萬元，而被告於借款後，並未依約於期限前返款，經原告催促，雙方始於
      八十五年三月二十八日協商，包括被告應貼補原告部分利息之損失，同意以一
      百八十萬元達成和解，並簽發本票一紙為證，爰依票據及契約之法律關係請求
      被告給付。
    (2)本件利息本約定月息三分，後來在八十五年三月二十八日簽發本票後，即改為
      年息百分之六。
  三、證據：提出本票、抵押權設定契約書、存證信函、匯款回條、切結書為證。並
      聲請調閱支票。
乙、被告方面：
  一、聲明：原告之訴駁回，若受不利判決，願供擔保，請准免為假執行之宣告。
  二、陳述：
    (1)八十三年九月間，訴外人甲○○以第三人孔亮宗欲向原告借款，請被告出借所
      有坐落高雄縣鳳山市○○○段一甲小段一四七七之十七地號土地及其上建物設
      定抵押權予原告，借款三百五十萬元，原告於借款後實撥三百十六萬元，事後
      訴外人甲○○因孔亮宗逃逸無蹤，乃於八十四年二、三、五月各支付原告十萬
      元，四月支付二十萬元予原告，並請被告共同負擔，被告因土地房屋遭設定抵
      押權，乃忍痛承擔，於八十四年八月至八十五年三月二十日共清償三百萬元，
      然原告於八十七年五月間稱尚有利息五十萬元未支付，被告為求塗銷抵押權又
      清償五十萬元，然原告至今仍未將抵押權塗銷。
    (2)八十年九月原告設定抵押權時即無利息之約定，被告前後已清償四百萬元，差
      額亦足以支付法定利息，原告竟再持本票請求清償，實無理由，況本票亦已罹
      於時效。
    (3)本票上之簽名雖為被告所親簽，但被告迄八十五年三月二十八日已給付原告三
      百五十萬元，豈有經協商後願再給付一百八十萬元，是本票上之金額顯係事後
      由第三人補寫。另切結書上簽名雖亦為被告所為，但該時被告受傷住院，原告
      以將拍賣房屋為由，要求被告前往，並為表示有前去協議，乃要求被告簽名，
      豈料報到單竟成切結書，此從簽名可知被告當時幾無法寫字，其他字跡亦非被
      告所為。
  三、證據：提出承諾書、協議書、土地登記謄本、收據、匯款回條、清償明細、診
      斷證明書為證。並聲請傳訊證人甲○○。
    理    由
一、原告起訴主張被告於八十三年九月間向原告借款三百五十萬元，嗣被告未依約於
    期限前返款，經原告催促，雙方始於八十五年三月二十八日協商，包括被告應貼
    補原告部分利息之損失，同意以一百八十萬元達成和解，爰依票據及契約之法律
    關係請求被告給付等語。被告則以：八十三年九月間，係訴外人甲○○以第三人
    孔亮宗欲向原告借款為由，請被告出借房屋、土地設定抵押權予原告，後實借三
    百十六萬元，事後因孔亮宗逃逸無蹤，甲○○乃於八十四年二、三、五月各支付
    原告十萬元，四月支付二十萬元予原告，並請被告共同負擔，被告於八十四年八
    月至八十五年三月二十日共清償三百萬元，然原告於八十七年五月間稱尚有利息
    五十萬元未支付，被告為求塗銷抵押權又清償五十萬元，是被告前後已清償四百
    萬元，差額亦足以支付法定利息，原告竟再持本票請求清償，實無理由，況本票
    亦已罹於時效等語資為抗辯。
二、原告主張於八十三年九月出借三百五十萬元，實撥三百十六萬元，而被告以其所
    有位於高雄縣鳳山市○○○段一甲小段一四七七之十七地號土地及其上建物設定
    抵押權予原告以供擔保之事實，為被告所不爭執，並據原告提出抵押權設定契約
    書為證，是此部份之事實堪信為真，此外，則為被告以前揭情詞置辯，是本件應
    審究者為：(1)兩造有無協議以一百八十萬元清償此借款？(2)本票已否罹於時效？
    茲分述如下：
    (1)按「債權人除前條限定之利息外，不得以折扣或其他方法，巧取利益。」民法
      第二百零六條定有明文。又按「約定利率超過週年百分之二十者，民法第二百
      零五條既僅規定債權人對於超過部份之利息無請求權，則債務人就超過部份之
      利息任意給付，經債權人受領時，自不得謂係不當得利請求返還；據上訴人稱
      ，借字上所載一千二百元之數額，實照八折扣算，祇收到九百六十元云云。如
      果屬實，自係民法第二百零六條所謂以折扣方法巧取利益，關於折扣之二百四
      十元，被上訴人既未實行交付，即不發生返還請求權。」最高法院二十九年上
      字第一三０六號判例足參。本件原告於八十三年九月雖約定出借三百五十萬元
      ，惟實際出借三百十六萬元，是依上開法條及判例意旨，原告就未給付之三十
      四萬元部分自無返還請求權，先予敘明。又原告主張兩造已於八十五年三月八
      日達成以一百八十萬元清償之協議云云，被告雖不否認於當日有於本票上簽名
      之事實，惟否認有達成上開協議等語。查兩造於八十三年九月以被告所有之上
      開房地設定抵押權借款三百十六萬元後迄八十五年三月二十八日間，被告及訴
      外人甲○○先後已於八十四年八月、九月、十二月、八十五年一月共給付五十
      萬元予原告，此有合作金庫銀行五甲分行九十二年七月十八日合金甲存字第０
      九二０００三一九七號函所附支票影本四紙可證（另被告稱於八十四年二月、
      三月、五月各給付十萬元、四月給付二十萬元、八十五年三月給付二十萬元之
      部分尚無證據可證），嗣於八十五年三月二十八日被告匯款二百五十萬元予原
      告，亦有該匯款回條可證，是依上開還款紀錄與兩造間之借款數額，若如原告
      所稱係以匯款二百五十萬元後再以一百八十萬元和解，依此，被告自八十三年
      九月至八十五年三月二十八日止之借款期間內，總共需還款至少四百八十萬元
      ，其每年之利息高達年利率百分之三十（若依被告所稱還款金額，則達五百五
      十萬元，利息高達近年利率百分之五十），在被告非實際用款人之情況下，焉
      有可能在僅借得三百十六萬元之情況下，同意償還如此高額之本息，況自八十
      五年三月二十八日後，原告僅於八十七年五月自被告處收受五十萬元支票與現
      金，有收據二紙、世華聯合商業銀行鳳山分行九十二年四月二十四日九二世鳳
      山字第０一二０號函所附支票影本足憑，此外，原告即未再收受任何款項，亦
      據原告陳明，又依原告所另提出於九十一年五月二十七日由被告署名之切結書
      ，姑不論被告否認該內容之真正，而依該切結書載明「被告要在九十一年六月
      三十日前還五十萬元」，是依此，原告於兩造協議後僅收受五十萬元，若兩造
      有協議以一百八十萬元和解，為何僅由被告出具清償五十萬元之聲明，而未要
      求被告就另八十萬元之債務為表示，此外，原告就兩造已達成先償還二百五十
      萬元後再以一百八十萬元和解之主張，又未能提出他證據以實其說，則原告上
      開主張，尚非無疑。
    (2)又依被告所提清償明細，其主張兩造於八十五年三月二十八日以三百萬元和解
      ，而其於當日先匯款二百五十萬元，餘額至八十七年八月三十一日已償還等語
      ，而比對原告先前所收取款項，在八十五年三月二十八日之前，其至少已收取
      五十萬元（若依被告主張應為一百二十餘萬元），若係以三百萬元和解，則原
      告在一年六個月內收回三百五十萬元，實收利息三十四萬元，年利率近百分之
      七（若被告已償還一百二十餘萬元，則回收利息之年利率約為百分之二十二）
      ，與一般借款因長期未能受償，為求避免損失擴大，而僅要求清償本金及貼補
      相當之利息不相違背，且亦與證人甲○○到庭所證稱：「後來兩造協議原告有
      算違約金。但我當時認為算違約金與事實不符，原告表示只是要被告還錢，並
      表示再給三百萬元即結清，被告即分別匯了二百五十萬元、五十萬元給被告。
      」（見本院九十二年四月三十日言詞辯論筆錄）等語相吻合，是被告上開主張
      應堪採信，從而，兩造所借款項既以三百萬元達成和解，而被告亦已先後償還
      三百萬元，則原告主張被告應依協議再償還一百八十萬元，即屬無據。
    (3)按「票據上之權利，對匯票承兌人及本票發票人，自到期日起算；見票即付之
      本票，自發票日起算；三年間不行使，因時效而消滅。對支票發票人自發票日
      起算，一年間不行使，因時效而消滅。」「本票應記載左列事項，由發票人簽
      名：八、到期日。未載到期日者，視為見票即付。」票據法第二十二條第一項
      、第一百二十條第一、二項分別定有明文。經查：本件原告所執有被告所簽發
      ，發票日為八十五年三月二十八日之本票一紙，並未記載到期日，是依上開法
      條規定應視為見票即付，而原告自取得上開本票後，迄九十一年九月二十五日
      向本院聲請支付命令時，期間並未曾向被告行使追索權，亦據原告陳明在卷（
      見本院九十一年十二月四日言詞辯論筆錄），是原告自該本票之發票日起至聲
      請支付命令時已逾三年，依上開規定，原告就前揭本票對於發票人即被告之追
      索權，自已因罹於時效而消滅，故被告提出時效之抗辯等語，即為可採。至原
      告另主張被告已承認返款，並未罹於時效云云，並提出切結書為證，對此，被
      告雖不否認該切結書上簽名之真正，惟否認有答應返款，而查，姑不論被告已
      抗辯該切結書之真正，僅就原告所提之切結書觀之，該切結書之書立日期係在
      九十一年五月二十七日，當時該本票已罹於時效，而其上僅載明「乙○○九十
      一年六月三十日前要還新台幣伍拾萬元正」並未載明係欲償還何一債務，且未
      載明或得依其內容推知被告係欲拋棄該本票之時效利益而承認本票債權之存在
      ，另本件兩造前之金錢糾紛，乃係借款糾紛，是縱被告於九十一年五月二十七
      日同意再給付五十萬元，亦非可遽予認為被告係拋棄時效利益而承認本票債權
      （最高法院四十九年台上字第二六二０號判例同此意旨），而原告就此亦未提
      出證據以實其說，是原告此部份之主張亦無可採。
三、綜上所述，原告就其主張被告同意償還二百五十萬元後再給付一百八十萬元之事
    實未能舉證，且該本票亦已罹於時效，則原告本於協議契約及票據之法律關係，
    請求被告給付一百八十萬元，及自八十五年三月二十八日起至清償日止，按年息
    百分之六計算之利息，即無理由，應予駁回。
四、原告之訴既經駁回，其假執行之聲請，亦失所依附，應併予駁回。
五、結論：原告之訴為無理由，依民事訴訟法第七十八條，判決如主文。
中      華      民      國    九十二    年      九      月      五      日
                              臺灣高雄地方法院民事第二庭
~B法      官  楊國祥
右為正本係照原本作成。
如不服本判決，應於送達後廿日內，向本院提出上訴狀並表明上訴理由，如於本
送達前提起上訴者，應於判決送達後十日內補提上訴理由書（須附繕本）。
中      華      民      國    九十二    年      九      月      五      日
~B法院書記官  光聰


司法院資訊處製作；財團法人民間司法改革基金會備份。
